臺灣高等法院民事判決　九十一年度重上更(一)字第五號
　　上　訴　人　 甲○○
　　訴訟代理人　 林調專
　　上　訴　人　 丙○○○
　　訴訟代理人　 乙○○
　　被 上訴 人　 台北市土地重劃大隊
　　法定代理人　 陳正男
　　訴訟代理人　 楊宗慶
右當事人間請求拆屋還地等事件，上訴人對於中華民國八十八年八月十一日臺灣臺北
地方法院八十六年度重訴字第八０五號第一審判決提起上訴，經最高法院第一次發回
更審，本院判決如左：
    主    文
上訴駁回。
第二審及發回前第三審訴訟費用關於上訴部分均由上訴人負擔。
       事實及理由
壹、程序部分：
    按共有物之處分，應得共有人全體之同意，民法第八百十九條第二項定有明文。
    而拆除共有之建物，屬事實上處分行為，於共有人全體有法律上之利害關係，須
    共有人全體始得為之，故請求拆除共有建物之訴，係屬民事訴訟法第五十六條第
    一項之必要共同訴訟。查被上訴人主張上訴人甲○○與原審共同被告蘇厚共同搭
    建如原審判決附圖（下稱附圖）所示Ｅ部分之建物占有使用，該建物係甲○○、
    蘇厚所共有，而請求甲○○與蘇厚共同拆除之，則關於甲○○、蘇厚拆除如附圖
    所示Ｅ部分之建物訴訟部分，即對於共同訴訟之甲○○、蘇厚必須合一確定；而
    共同訴訟人甲○○對於原審命其與蘇厚連帶拆除如附圖所示Ｅ部分建物及連帶給
    付相當於租金之損害金之判決提起上訴，就形式上觀之，係為有利益於共同訴訟
    人蘇厚之行為，依民事訴訟法第五十六條第一項第一款之規定，其效力應及於共
    同訴訟人蘇厚，故共同訴訟人蘇厚雖未提起上訴，仍因其他共同訴訟人甲○○合
    法上訴而為其效力所及，自將蘇厚視同上訴人進行訴訟程序。惟本院審理結果，
    認上訴人甲○○之上訴無理由  (理由後述)，而駁回其上訴，自無庸將蘇厚併列
    為上訴人，合先陳明。
貳、實體部分：
一、被上訴人主張：坐落台北市○○區○○段二小段五九五號土地（下稱系爭土地）
    為台北市所有，伊為管理機關。上訴人甲○○、丙○○○及蘇厚對系爭土地均無
    正當權源，上訴人甲○○與蘇厚竟共同在系爭土地如附圖所示Ｅ部分搭蓋建物占
    有使用；上訴人丙○○○則在系爭土地如附圖所示Ｇ部分興築建物占有使用，上
    訴人乙○○亦在如附圖所示Ｇ部分建物居住；侵害伊系爭土地所有權，受有利益
    ，致伊受有相當於租金之損失，爰依民法第七百六十七條規定及侵權行為、不當
    得利法則，求為命上訴人丙○○○、甲○○與蘇厚應分別拆除如附圖所示Ｇ、Ｅ
    部分建物，返還占有之系爭土地，上訴人乙○○並應與另上訴人丙○○○連帶返
    還占有如附圖所示Ｇ部分土地，並命上訴人乙○○與丙○○○、甲○○與蘇厚，
    各自連帶分別給付新台幣（下同）四萬零六百六十元、四十二萬四千七百十元，
    及自民國八十六年七月一日起至返還土地之日止，分別按月給付七百十五元、一
    萬一千七百九十八元之判決。原審判決上訴人丙○○○應將系爭土地如附圖所示
    Ｇ部分建物拆除，並應與另上訴人乙○○將上開面積二平方公尺之土地連帶返還
    被上訴人，及應連帶給付被上訴人二萬四千三百九十六元與自八十六年七月一日
    起至返還土地之日止，按月給付被上訴人四百二十九元；上訴人甲○○、蘇厚應
    連帶將系爭土地如附圖所示Ｅ部分建物拆除，將上開面積三十三平方公尺之土地
    連帶返還被上訴人，並連帶給付被上訴人二十五萬四千八百二十六元及自八十六
    年七月一日起至返還土地之日止，按月給付被上訴人七千零七十八元五角；而駁
    回被上訴人其餘之訴。上訴人甲○○、丙○○○、乙○○不服，提起上訴，被上
    訴人於本院答辯聲明：上訴駁回 (本院前審駁回上訴人之上訴，上訴人不服，提
    起上訴，最高法院除就本院前審關於駁回甲○○對命其拆除如附圖所示Ｅ部分
    建物、與蘇厚連帶給付不當得利；乙○○、丙○○○對命其連帶給付不當得利
    之上訴部分發回本院外，並駁回上訴人其餘之上訴，故前揭上訴人丙○○○應將
    系爭土地如附圖所示Ｇ部分建物拆除，並應與另上訴人乙○○將上開面積二平方
    公尺之土地連帶返還被上訴人部分已告確定)。
二、上訴人則以：甲○○、丙○○○自五十八年間起，即在系爭土地上建築上開建物
    居住，符合向台北市政府申請承購所占有土地之條件；甲○○占有部分之土地為
    甲○○之父黃乾自日據時期起耕居，黃乾死亡後，由甲○○建屋使用，已逾二十
    年，得為地上權登記；乙○○係隨丙○○○居住，無返還土地之義務。如附圖所
    示Ｅ部分建物係甲○○與蘇厚共同搭蓋一個棚子作為停車之用，目前只能停機車
    ；至如附圖所示Ｇ部分建物，係丙○○○、乙○○居住房屋之牆壁部分，該部分
    二平方公尺都是屋內牆壁；伊等均願意自行拆除如附圖所示Ｅ、Ｇ部分建物，返
    還占用之土地，希望能減免損害金等語置辯。上訴人於本院上訴聲明：原判決
    關於命甲○○、蘇厚連帶拆除如原判決附圖所示Ｅ部分建物，並與蘇厚連帶給付
    被上訴人二十五萬四千八百二十六元及自八十六年七月一日起至返還土地之日止
    按月給付被上訴人七千零七十八元五角部分與該部分假執行之宣告及該訴訟費用
    之裁判均廢棄。原判決關於命乙○○、丙○○○連帶給付被上訴人二萬四千三
    百九十六元及自八十六年七月一日起至返還土地之日止按月給付被上訴人四百二
    十九元部分與該部分假執行之宣告及該訴訟費用之裁判均廢棄。右開廢棄部分
    ，被上訴人在第一審之訴及假執行之聲請均駁回。
三、經查：被上訴人主張系爭土地為台北市所有，被上訴人為管理機關，上訴人甲○
    ○與蘇厚在系爭土地如附圖所示Ｅ部分共同搭蓋車棚使用，另上訴人丙○○○在
    系爭土地如附圖所示Ｇ部分建築房屋，與乙○○共同居住等情，業據上訴人等人
    自認在卷  (見本院卷第二十一頁)，並有土地登記簿謄本附卷可稽（見原審卷第
    十四頁），且經原審履勘現場測量如附圖（即原判決附圖）屬實 (見原審卷第三
    十九頁、第四十頁) ，堪信被上訴人此部分之主張為真正。惟上訴人否認有拆除
    上開建物及給付損害金之義務，並以前開情詞置辯，故本件應予審究之爭點厥為
    ：被上訴人得否請求上訴人甲○○連帶與蘇厚拆除如附圖所示Ｅ部分之建物，
    並將上開面積三十三平方公尺之土地連帶返還被上訴人？被上訴人得否請求上
    訴人乙○○與丙○○○連帶、甲○○連帶與蘇厚給付不當得利之損害金？茲分述
    如下：
  (一)被上訴人得請求上訴人甲○○連帶與蘇厚拆除如附圖所示Ｅ部分之建物，並將上
    開面積三十三平方公尺之土地連帶返還：
  　按所有人對於無權占有或侵奪其物所有權者，得請求返還之，對於妨害其所有權
    者，得請求除去之，有妨害其所有權之虞者，得請求防止之，民法第七百六十七
    條定有明文。又以無權占有為原因，請求返還所有物之訴，被告對原告就其物所
    有權存在之事實無爭執，而僅以非無權占有為抗辯者，原告對於被告無權占有之
    事實，無舉證責任，被告應就其取得占有，係有正當權源之事實證明之，如不能
    證明，則應認原告之請求為有理由（最高法院七十二年台上字第一五五二號判決
    意旨參照）。本件上訴人甲○○、丙○○○辯稱其占用如附圖所示Ｅ、Ｇ部分建
    物之土地，符合向台北市政府申請承購之條件云云。惟依原審被告林福來所提臺
    北市政府八十六年十二月二十二日府地重字第八六０九一九四四００號函說明欄
    三所載「台端等占用系爭土地申請讓售，惟僅林福來、李錦、阮新發、丙○○○
    四占用人提出證明五十九年三月廿七日以前占建房屋資料合於讓售條件，其餘部
    分無法提出，不合讓售條件，基於系爭土地完整方正，礙難分割讓售，否則導致
    畸零不整將減損利用價值，損害本府財產利益，歉難讓售。」等語（見原審卷第
    六七頁、第六八頁），同市府八十七年八月二十四日府地重字第八七０六０二一
    八００號函、八十七年六月四日府地重字第八七０三七六五六００號函（見原審
    卷第一三七頁至第一四０頁）復重申不予讓售之意旨。顯然上訴人甲○○、丙○
    ○○與臺北市政府間尚未就系爭土地成立買賣契約，並未取得系爭土地之所有權
    ，自難認渠等有權占有系爭土地。至上訴人甲○○雖又辯稱：伊占有之土地為伊
    父親黃乾自日據時期起耕居，黃乾死後，由伊建屋使用，已逾二十年，得為地上
    權登記云云，惟被上訴人既否認上訴人甲○○有地上權，且上訴人甲○○亦未舉
    證證明伊係基於行使地上權之意思占有系爭土地，難認已取得地上權而有權占有
    系爭土地。從而，被上訴人本於所有權，依民法第七百六十七條之規定，請求上
    訴人甲○○、蘇厚連帶拆除附圖Ｅ之建物，並將上開面積三十三平方公尺之土地
    連帶返還，即非無據。
  (二)被上訴人得請求上訴人乙○○與丙○○○連帶、甲○○連帶與蘇厚給付不當得利
    之損害金：
    按無法律上之原因而受有利益，致他人受有損害者，應返還其利益；因故意或過
    失不法侵害他人之權利者，負損害賠償責任，又數人共同不法侵害他人之權利者
    ，連帶負損害賠償責任，民法第一百七十九條、第一百八十四條第一項前段、第
    一百八十五條第一項分別定有明文。上訴人等無權占有被上訴人之土地，可獲得
    相當於租金之利益，為社會通常之觀念（最高法院六十一年台上字第一六九五號
    判例意旨參照），而上訴人等占用系爭土地興築建物之行為，致被上訴人所受不
    能使用、收益系爭土地之損害間有因果關係，則被上訴人依侵權行為之法律關係
    ，請求上訴人等連帶給付無權占有系爭土地所獲得相當於租金之利益即致被上訴
    人所受之損害，即非無據。再按建築房屋之基地租金，依土地法第一百零五條準
    用同法第九十七條規定，以不超過該土地申報價額年息百分之十為限，而該條之
    土地價額，依土地法施行法第二十五條規定，係指法定地價而言。又法定地價，
    依土地法第一百四十八條規定，係指土地所有權人依土地法所申報之地價，在平
    均地權條例施行區域，係指土地所有權人於地政機關舉辦規定地價或重新規定地
    價時，於公告申報地價期間內自行申報之地價而言，惟公有土地則以土地之公告
    地價為申報地價，免予申報，平均地權條例第十六條及其施行細則第二十一條定
    有明文。系爭土地於八十一年七月一日起至八十三年六月三十日止、八十三年七
    月一日起至八十六年六月三十日止之公告地價分別為每平方公尺三萬七千三百元
    、四萬二千九百元，此有被上訴人提出之地價證明書在卷足憑 (原審卷第十七頁
    、第十八頁) ，審酌系爭土地坐落臺北市○○街，交通便捷，商業繁榮等情狀，
    本院認上訴人就系爭土地所受相當於租金之利益，致被上訴人所受損害，以系爭
    土地公告地價年息百分之六計算為適當。從而，依此標準計算，被上訴人依侵權
    行為法律關係得請求上訴人甲○○與蘇厚連帶給付八十三年七月一日起至八十六
    年六月三十日止之損害金二十五萬四千八百二十六元、丙○○○與乙○○連帶給
    付八十一年七月一日起至八十六年六月三十日止之損害金二萬四千三百九十六元
    (  計算式詳如附表所示)，並各自八十六年七月一日返還土地之日止，按月分別
    給付七千零七十八元五角  (甲○○與蘇厚)、四百二十九元 (丙○○○與乙○○
    )( 計算式均詳如附表所示)。
四、綜上所述，被上訴人本於所有權，依民法第七百六十七條之規定，請求上訴人甲
    ○○連帶與蘇厚拆除如附圖所示Ｅ部分之建物，將占有系爭土地連帶返還被上訴
    人，並依侵權行為之法律關係請求連帶給付被上訴人如原審判決主文第八項所示
    之金額，上訴人丙○○○、乙○○則應連帶給付如原審判決主文第六項所示之金
    額，均屬正當，應予准許。原審就此部分為上訴人等敗訴之判決，於法並無違誤
    ，上訴意旨指摘原判決此部分不當，求予廢棄改判，為無理由，應予駁回。
五、本件為判決基礎之事證已臻明確，本院經逐一審酌兩造歷審所提攻擊、防禦方法
    ，均與前開論斷結果無礙，爰不再一一論述，並此敘明。
六、據上論結，本件上訴為無理由，依民事訴訟法第四百四十九條第一項、第七十八
    條，判決如主文。
中　　　華　　　民　　　國　　九十一　　年　　　五　　　月　　二十一　  日
　　　　　　　　　　　　　　　民事第十六庭
                            　　　審判長法  官　阮  富  枝
                              　　　　　法  官　林  麗  玲
                                        法  官  吳  麗  惠
右正本係照原本作成。
不得上訴。
中　　　華　　　民　　　國　　九十一　　年　　　五　　　月　　二十七　  日
　　　　　　　　　　　　　　　　　　　　書記官  陶  美  玲
